【裁判字號】    97,訴,921
【裁判日期】    970718
【裁判案由】    侵權行為損害賠償等
【裁判全文】
臺灣臺北地方法院民事判決               97年度訴字第921號
    原      告  捷太航空貨運承攬有限公司
    法定代理人  丙○○
    訴訟代理人  薛欽峰律師
    被      告  互發貿易有限公司
    法定代理人  甲○○
    被      告  乙○○
上列當事人間侵權行為損害賠償等事件，經本院於中華民國97年
6月25日言詞辯論終結，判決如下：
    主  文
被告互發貿易有限公司應給付原告新台幣壹佰萬元及自民國九十
七年五月七日起至清償日止，按年息百分之五計算之利息。
原告其餘之訴駁回。
訴訟費用由被告互發貿易有限公司負擔。
本判決第一項於原告以新臺幣拾萬元或同額之第一銀行圓山
分行可轉讓定期存單為被告互發貿易有限公司供擔保後，得假執
行。但被告互發貿易有限公司以新臺幣壹佰萬元為原告預供擔保
，得免為假執行。
原告其餘假執行之聲請駁回。
    事實及理由
甲、程序方面：
一、本件被告乙○○經合法通知後，未於言詞辯論期日到場，核
    無民事訴訟法第386 條所列各款之情形，爰依原告之聲請，
    准其一造辯論而為判決。
二、按因侵權行為涉訟者，得由行為地之法院管轄，民事訴訟法
    第15條第1 項定有明文。而所謂行為地，凡為一部實行行為
    或其一部行為結果發生之地皆屬之（最高法院56年台抗字第
    369 號判例意旨參照）。查本件原告主張被告乙○○至其位
    於台北市○○街26號3樓之3營業處所，以被告互發貿易有限
    公司（下稱互發公司）名義委託其辦理陳皮梅報關手續，嗣
    訛騙原告墊支新台幣（下同）100 萬元之報關押金等情，是
    本件依原告所主張侵權行為發生地，既在本院轄區，故本院
    自有管轄權。
三、次按訴狀送達後，原告不得將原訴變更或追加他訴，但擴張
    或減縮應受判決事項之聲明者，不在此限，民事訴訟法第25
    5條第1項第3款定有明文。經查，原告於民國97年5月21日減
    縮先、備位聲明之遲延利息均自起訴狀繕本最後送達被告翌
    日起至清償日止，按年息5%計算（見本院卷第77頁），揆諸
    前開規定，應予准許，合先敘明。
乙、實體方面：
一、原告起訴主張：被告乙○○於94年12月27日持互發公司與訴
    外人麗馨企業行之名片，聲稱互發公司與訴外人香港華泰星
    食品製造廠有限公司（下稱華泰星公司）負責人楊強漢委請
    伊代為處理香港進口陳皮梅之報關手續（報關單號碼：AA/9
    4/6761/1034 ）。惟基隆關稅局質疑該批陳皮梅產地，要求
    互發公司須先提供新台幣（下同）2,115,434 元作為報關押
    金（下稱系爭押金），乙○○以互發公司資金不足，要求伊
    代墊系爭押金，並再三保證待基隆關稅局退回系爭押金，即
    行返還，伊不疑有他代互發公司墊付其中100 萬元（下稱系
    爭墊款）。被告乙○○事後交付發票人麗馨企業行、面額10
    0萬元，發票日95年4月23日，付款行華僑銀行前鎮分行之支
    票（下稱系爭支票），作為系爭墊款之退款保證，經伊質疑
    被告互發公司並非發票人，被告乙○○則聲稱互發公司對外
    營運皆以麗馨企業行名義云云。嗣被告乙○○要求伊在基隆
    關稅局退還系爭押金前，暫緩提示系爭支票，惟基隆關稅局
    於95 年7月間將系爭押金退還被告互發公司帳戶後，伊始提
    示系爭支票，卻遭退票，經伊委請律師發函促請被告乙○○
    及互發公司償還系爭墊款未果等情。伊爰依民法第185條第1
    項及第28條、第188條第1項之規定，先位聲明：(一)被告互發
    公司與乙○○應連帶給付原告100 萬元及自起訴狀繕本最後
    送達之翌日起至清償日止，按年息5%計算之利息。(二)願供現
    金或等值之第一銀行圓山分行可轉讓定期存單為擔保聲請宣
    告假執行。另依民法第546條第1項或不當得利法則，備位聲
    明：(一)如主文第1 項所示。(二)願供現金或等值之第一銀行圓
    山分行可轉讓定期存單為擔保聲請宣告假執行。
二、被告互發公司則以：乙○○係互發公司負責人甲○○之胞兄
    ，但乙○○並非互發公司員工，乙○○僅借用互發公司名義
    進口陳皮梅，但乙○○係用麗馨企業行名義從事陳皮梅買賣
    ，自與互發公司無關。再者，乙○○與原告間關係不明，原
    告不能以其與乙○○間之債務糾紛，要求互發公司負返款之
    責。況互發公司營業處所並非在台北市，故本院就本件並無
    管轄權等語，資為抗辯。並聲明：(一)原告之訴及假執行之聲
    請均駁回。(二)願供擔保聲請宣告免為假執行。
三、被告乙○○未於言詞辯論期日到場，亦未提出書狀作何聲明
    或陳述。
四、原告主張遭被告乙○○詐騙替被告互發公司代支系爭墊款，
    惟基隆關稅局將系爭押金退還被告互發公司後，被告互發公
    司卻拒絕退還等情，爰依侵權行為法則，先位請求被告連帶
    賠償，再依不當得利及民法第546條第1項之規定，備位請求
    被告互發公司償還系爭墊款等情，為被告互發公司所否認，
    並以上開情詞置辯。則本件兩造爭點厥為：(一)被告互發公司
    與被告乙○○是否須負侵權行為連帶賠償責任？(二)原告依民
    法第546條第1項或不當得利法則請求被告互發公司返還系爭
    墊款，是否有理由？茲分項析述如后：
(一)、被告互發公司及被告乙○○無需負侵權行為之連帶賠償：
  1.按民事訴訟如係由原告主張權利者，應先由原告負舉證之責
    ，若原告先不能舉證，以證實自己主張之事實為真實，則被
    告就其抗辯事實即令不能舉證，或其所舉證據尚有疵累，亦
    應駁回原告之請求，最高法院著有17 年上字第917號判例可
    參。原告主張被告乙○○佯以被告互發公司名義要求其處理
    陳皮梅進口報關，並代為支付系爭墊款等情，固提出進口報
    單、系爭支票及退票理由單、第一銀行存款明細分類帳、許
    文傑彰化銀行存摺等影本為證。惟查，本件依原告提出之買
    賣合同書、進口報單及信用狀而觀（見本院卷第31頁、第85
    頁），被告乙○○以互發公司名義進口陳皮梅，並由原告代
    為處理報關，且被告乙○○先前已循此模式與原告合作等情
    （見本院卷第88頁），足見被告乙○○以互發公司名義進口
    陳皮梅一節，並非子虛。再者，原告雖曾向被告乙○○質疑
    互發公司並非系爭支票之發票人，惟被告乙○○表明互發公
    司只辦理進口，對外營運皆以麗馨企業行名義等情，亦據原
    告於起訴狀及存證信函載明在卷可參（見本院卷第5頁、第2
    5 頁），益徵被告乙○○並無向原告隱瞞其係使用互發公司
    名義進口陳皮梅，則被告乙○○委請原告代互發公司支付系
    爭墊款，既係基於進口陳皮梅所需之資金調度行為，難謂有
    何欺罔之行徑可言；此外，原告復未能舉出任何證據證明被
    告乙○○有何不實之欺瞞行為，縱系爭支票事後跳票，充其
    量僅係被告乙○○未履行還款之責，並無法單憑事後退票之
    事實，遽而逆推被告乙○○於委請原告暫付系爭墊款之際，
    有何詐欺行為存在，是原告執此主張被告乙○○與互發公司
    應負侵權行為之連帶賠償責任，尚屬無理由。
  2.次按法人對於其董事或其他有代表權之人因執行職務所加於
    他人之損害，與該行為人連帶負賠償之責任。受僱人因執行
    職務，不法侵害他人之權利者，由僱用人與行為人連帶負損
    害賠償責任，民法第28條、第188條第1項前段固分別定有明
    文，自必以受僱人因執行職務有侵權行為，法人或僱用人始
    負連帶賠償之責。原告主張被告乙○○係互發公司負責人甲
    ○○之胞兄，互發公司提供執照並協助其匯款進口陳皮梅，
    故互發公司與乙○○應負連帶賠償之責。惟被告乙○○並非
    互發公司之董事或股東，此觀諸互發公司變更登記事項卡即
    明（見本院卷第54頁至第55頁），且互發公司法定代理人甲
    ○○於本院審理時陳稱：伊基於兄弟情誼，提供互發公司執
    照並開立信用狀，讓乙○○進口陳皮梅，但乙○○係以麗馨
    企業行名義從事買賣，互發公司從未介入等語（見本院卷第
    61頁反面），是被告互發公司協助被告乙○○進口陳皮梅，
    尚不足以認定被告乙○○係互發公司之受僱人或有權代表之
    人。況原告既無法證明被告乙○○有何詐欺之行為存在，縱
    使被告乙○○係互發公司受僱人或有權代表之人，被告互發
    公司亦無與被告乙○○負侵權行為之連帶賠償責任。
(二)、原告得依民法第546條第1項規定請求被告互發公司返還系爭
    墊款及法定遲延利息：
  1.又按由自己之行為表示以代理權授與他人，或知他人表示為
    其代理人而不為反對之表示者，對於第三人應負授權人之責
    任。但第三人明知其無代理權或可得而知者，不在此限。再
    按受任人因處理委任事務，支出之必要費用，委任人應償還
    之，並付自支出時起之利息，民法第169條、第546條第1 項
    分別定有明文。查被告互發公司提供公司執照並開立信用狀
    替被告乙○○進口陳皮梅，且知悉被告乙○○使用印有互發
    公司名片從事交易等情（見本院卷第61頁背面、第77頁），
    則被告互發公司同意乙○○使用其名義進口陳皮梅，並與第
    三人從事法律行為，即係民法第169 條所謂表示以代理權授
    與他人之行為，對於第三人自應負授權人之責任，被告互發
    公司辯稱：乙○○以麗馨企業行從事陳皮梅買賣，與伊無關
    云云，顯係以被告乙○○進口陳皮梅後在台銷售之事後行為
    置辯，自無可採。是本件被告互發公司提供執照並開立信用
    狀協助被告乙○○進口陳皮梅，且知悉被告乙○○對外使用
    互發公司名義為法律行為。嗣基隆關稅局以互發公司進口陳
    皮梅須先繳付2,115,434 元押金，被告乙○○以互發公司名
    義委託原告代為墊支其中100 萬元，縱被告互發公司否認此
    事，仍應負表見代理之責，則原告為被告互發公司支付系爭
    墊款，自係處理委任事務所支出之必要費用，被告互發公司
    負有償還之責，更何況基隆關稅局事後亦將系爭押金全數退
    回互發公司（見本院卷第61頁反面），被告互發公司事後拒
    絕還款，自屬無理由。從而，原告本於民法第546條第1項規
    定，請求被告互發公司償還100 萬元及法定遲延利息，為有
    理由。
  2.又選擇訴之合併者，謂相同原告對相同被告，以單一之聲明
    ，主張二以上訴訟標的，請求法院擇一訴訟標的而為其勝訴
    之判決，故法院如認其中一訴訟標的合法且有理由而為原告
    勝訴之判決後，對其他訴訟標的即無庸再為審酌。準此，原
    告依民法第546條第1項之法律關係，備位請求被告互發公司
    給付系爭墊款及法定遲延利息，既經認定有理由，本院就原
    告另依不當得利之請求，即無庸再予審酌，附此敘明。
五、綜上所述，原告本於民法第185條第1項、第28條、第188 條
    第1 項規定，先位請求被告互發公司與被告乙○○負連帶給
    付100 萬元及法定遲延利息，為無理由，應予駁回。惟原告
    另本於民法第546條第1項之法律關係，備位請求被告互發公
    司給付100 萬元及自起訴狀繕本最後送達翌日（即97年5月7
    日）起至清償日止，按年息5%計算之利息，為有理由，應予
    准許。又本件原告勝訴部分，兩造分別陳明願供擔保請准宣
    告假執行或免為假執行，核無不合，爰分別酌定相當之擔保
    金額，予以准許。至原告敗訴部分，其假執行之聲請已失其
    附麗，應予駁回。
六、本件事證已臻明確，兩造其餘主張陳述及所提之證據，經本
    院斟酌後，認均不足以影響本判決之結果，自無逐一詳予論
    駁之必要，併此敘明。
七、訴訟費用負擔之依據：民事訴訟法第78條。
中    華    民    國    97    年    7     月    18    日
                        民事第一庭法官  傅中樂
以上正本係照原本作成。
如對本判決上訴，須於判決送達後20日內向本院提出上訴狀。
中    華    民    國    97    年     7     月    18    日
                                書記官  李佩芳


司法院資訊處製作；財團法人民間司法改革基金會備份。
